臺灣臺中地方法院民事判決　九十三年度國字第一三號
　　原　　　告　交通部公路總局第二區養護工程處
　　法定代理人　甲○○
　　訴訟代理人　林萬生　律師
　　複　代理人　賴錦源　律師
　　被　　　告　欣隆營造有限公司
　　法定代理人　丙○○
　　訴訟代理人　林道啟　律師
　　複　代理人　乙○○
當事人間請求損害賠償事件，本院於民國94年6月10日言詞辯論
終結，判決如左：
    主      文
被告應給付原告新台幣貳佰零陸萬伍仟捌佰參拾參元，及自民國
九十三年七月六日起至清償日止，按週年利率百分之五計算之利
息。
訴訟費用由被告負擔。
本判決於原告以新台幣陸拾捌萬元為被告供擔保後，得假執行；
但被告如以新台幣貳佰零陸萬伍仟捌佰參拾參元為原告預供擔保
，得免為假執行。
    事實及理由
壹、聲明：
  一、原告方面：如主文所示。
  二、被告方面：
    (一)原告之訴駁回。
    (二)如受不利判決，願供擔保請准免假執行。
貳、陳述：
  一、原告方面：
    (一)被告於85年6月29日與原告簽訂工程合約，承作原告所管
      理之台八線道路62K＋350～82K＋150紐澤西護欄改善工程
      。未料，被告於85年7月間，將台八線道路自臺中縣東勢
      鎮起算73公里又400公尺之外側護欄予以拆除，準備改建
      新護欄，惟未即時於該處填蓋水泥、加捆鐵筋或釘妥成型
      板模等措施，於賀伯颱風來襲前，經中央氣象局發布海陸
      颱風警報，媒體一再警誡民眾防颱，亦未為如堆置防水砂
      包、加蓋防水帆布等任何防護雨水侵襲之措施，任無護欄
      之基溝暴露於外，遇雨時毫無防護之能力，致於同年7月
      31日賀伯颱風來襲時，豪雨大水順勢匯集橫流由被告所挖
      掘無護欄基溝，向下竄流沖入台八線公路臺中縣和平佳陽
      段231、375、375之1號訴外人丁○○果園內，造成丁○○
      果園內之水梨樹流失、果園內所做之搬運步道、單軌車路
      及簡易擋土牆毀損，經本院另案85年度國字第19號、臺灣
      高等法院臺中分院90年度上國更(一)字第2號民事判決，以
      原告為該道路之設置及管理機關，未盡公有公共設施管理
      、維護之責，依國家賠償法第3條第1項規定，應負賠償責
      任，並認定被告拆除護欄後未為任何防護措施，與丁○○
      果園之受損有因果關係，而判命原告應賠償丁○○2,065,
      833元。原告於92年5月27日支付丁○○上開賠償金額後，
      依國家賠償法第3條第2項及兩造間工程合約第20條之約定
      ：「本工程如因乙方設置缺失、施工不良、管理不善或其
      他可歸責於乙方之事由，導致國家損害賠償責任時，甲方
      對乙方有全部求償權。」，分別於93年2月26日及同年3月
      12日與被告協商求償未果，不得已乃提起本件訴訟請求。
    (二)依兩造間工程合約附件(三)公路工程施工說明書之總則章第
      十點工地管理之二：「工程施工期間，承包商應指派富有
      工程經驗之代表人常駐工地，督率施工、管理其員工及器
      材，並負責一切承包商應辦理之事項。承包商應於開工前
      將其姓名資歷等，報請工程司核備，變更時亦同。」，及
      第十二點安全措施之二亦規範承包商於工地現場應設置安
      全衛生之管理人員，則被告於工程施工期間，負有應指派
      富有工程經驗之代表人常駐工地，督率施工、管理其員工
      及器材，並負責一切承包商應辦理之事項，另應設置合格
      之勞工安全衛生業務主管、管理人員之義務。又依合約附
      件(二)交通、安衛、環保施工說明書第五點開挖之三約定：
      「開挖作業時承包商於每日作業前及每次暴雨、颱風或四
      級以上地震及其他足以增加危險性之情事發生後，應指定
      人員檢查作業地點及其周圍附近之地面有無裂隙及其他狀
      況，並根據檢查之結果採取必要之安全措施，並於安全無
      虞後始得復工。」、之四約定：「滲水有可能造成開挖崩
      塌，侵蝕或破壞之虞時，除了其他支撐系統，應有滲水管
      制之處理，及設置排水設施，隨時排除地面水及地下水。
      」，足見系爭工地開挖後承包商即被告有安全防護之義務
      。惟被告將台八線道路自臺中縣東勢鎮起算73公里又400
      公尺之外側護欄予以拆除後，未即時於該處填蓋水泥、加
      捆鐵筋或釘妥成型板模等措施，於賀伯颱風來襲前，亦未
      為如堆置防水砂包、加蓋防水帆布等任何防護雨水侵襲之
      措施，顯乃未盡被告依上開約定應負之作為義務，具有應
      作為而不作為之加害行為，並因而致賀伯颱風來襲時，豪
      雨大水順勢匯集橫流由被告所挖掘無護欄基溝，向下竄流
      沖入丁○○果園內，造成丁○○果園內之水梨樹流失、果
      園內所做之搬運步道、單軌車路及簡易擋土牆毀損之損害
      。依另案臺灣高等法院臺中分院90年度上國更(一)字第2號
      囑託國立中興大學土木學系指派段錦浩教授鑑定「臺灣省
      公路台八線七十三公里又四百公尺處之工程與賀伯颱風來
      襲所造成之下方果樹淹水間，有無因果關係」，經該校鑑
      定結果認為：「臺灣省公路台八線七十三公里又四百公尺
      處之工程，與颱風來襲所造成之下方果樹淹水（指水土保
      持法所稱之水土流失），有絕對之因果關係」，後該院判
      決認定原告交由被告所施作之護欄改善工程之施工，與丁
      ○○所受果園損失有因果關係，足見被告施工過程中消極
      不作為之加害行為已然侵害丁○○之權利並造成損害，且
      加害行為與丁○○之損害有因果關係。
    (三)至被告辯稱其施作護欄係依原告所提供之工程設計圖說及
      在原告所屬之工程司之督察下於工程期限內之履行契約行
      為，並無任何故意或過失不法侵害丁○○財產權之行為云
      云，惟查，被告所施作之工作物是否符合設計圖說，與本
      件丁○○果園因被告工程施工中管理不善，未盡其注意義
      務而造成損害，核屬兩事。於被告施工中，原告固派有現
      場施工人員，然其目的僅是監看承攬人是否依設計圖說之
      規範施作定作物及施作之工作物是否符合契約規範所要求
      之品質，其他如工程上之進度或工程進行中之安全維護等
      應注意之事項，核屬承攬人自行調度及管理之權限及義務
      ，被告以其依約施作即不應對丁○○之損失負責等語置辯
      ，實非有理。被告為一營造公司，專業於工程營造，對工
      程中所可能發生之危險，及施工中應行注意之工安事項，
      比之一般人有更清楚之了解，且依上開合約附件(十二)交通、
      安衛、環保施工說明書之約定，被告於工地開挖後，有就
      工區採取必要之安全措施，以防他人受害之義務。然被告
      於工地開挖後毫無防範措施，以防他人受害之義務，遇雨
      時毫無防護之能力，終肇致丁○○果園受損，則被告應注
      意能注意而不注意，已然成立過失，亦勘認定。
    (四)被告另雖辯稱賀伯颱風所帶來豪雨所導致之洪流竟然可以
      將丁○○果園之水梨樹及擋土牆等工作物沖毀，足見其威
      力驚人，則即便被告為一般性之防颱準備（如於開挖處覆
      蓋防水布等），亦難防止該損害發生，故被告縱有注意防
      颱避免損害發生之義務，亦無防止損害發生之能力，自不
      能指被告應負過失責任至明等語，然查，被告於颱風過境
      前後，毫無作為，而非無防止損害發生之能力，況按故意
      或重大過失之責任，不得預先免除，民法第222條定有明
      文，惟契約當事人間為無過失責任之約定則非法所限制，
      而依被告對於施工說明書上第三點所要求「本工程基礎開
      挖，應隨時保持完善之交通標誌，交通椎怖設完善。若因
      施工損及他人權益由承商自行負責」之承諾，此項約定係
      屬無過失責任之約定，則被告仍為國家賠償法第3條第2項
      所規定之應負責之人，原告於賠償丁○○之損害後，對被
      告求償，自亦有所據。
    (五)證據：提出台八線62K＋350至82K＋150紐澤西護欄改善工
      程合約一件、本院85年度國字第19號民事判決一件、臺灣
      高等法院臺中分院90年度上國更(一)字第2號民事判決一件
      、最高法院92年度台上字第575號民事裁定一件、法務部
      92年5月14日法律決字第0920002018號書函一件、收據一
      件、交通部公路總局第二區養護工程處93年3月22日二工
      勞字第0930064656號函文一件、交通部公路總局第二區養
      護工程處93年3月2日二工勞字第0930064639號函文及丁○
      ○與本處間85年法賠字第27號國賠案求償協商會紀錄一件
      、相片十六幀、臺灣高等法院臺中分院87年上國字第1號
      筆錄一件、鑑定報告一件、公路工程施工說明書總則章一
      件、施工說明書一件、節路系爭工程合約前兩頁及合約附
      件(十二)交通、安衛、環保施工說明書前七頁一件（均為影本
      ）為證，並聲請訊問證人丁○○。
  二、被告方面：
    (一)查原告於其所管理之台八線道路（即東西橫貫公路自臺中
      縣東勢鎮起算）之62公里至82公里間施作道路外側紐澤西
      護欄改善工程，擬新建85公分高之水泥護欄，於85年3月
      29日與被告簽訂工程合約，由被告承作台八線道路之62K
      ＋350至82K＋150紐澤西護欄改善工程，其工程期限約定
      為簽訂合約後十二日內開工，於85年9月28日前完工，共
      八十日曆天。被告依原告交付之工程設計圖及公路工程施
      工說明書，在原告指派之工程司之指導、督察下按進度計
      畫施工，於85年7月間先將台八線73公里又400公尺處原有
      之65公分高之水泥護欄拆除，及為施設紐澤西護欄，依工
      程設計圖挖掘長38公尺、寬2公尺、深1公尺之基溝，尚未
      進行彎紮鋼筋及組立模板工程時，適逢85年7月31日賀伯
      颱風來襲，致豪雨大水順勢匯流入該基溝後，沖入位於臺
      中縣和平鄉○○段231、375、375之1等地號土地訴外人丁
      ○○所耕作之果園內，造成水梨樹109株流失，及果園內
      之搬運車步道、單軌車路、擋土牆等工作物毀損之損害，
      固為事實。然被告將該路段之水泥護欄拆除並挖掘施設紐
      澤西護欄基溝，係依原告提供之工程設計圖說及工程進度
      施工，以及在原告所屬之工程司之督察下，於工程期限內
      之履行契約行為，並無任何故意或過失不法侵害丁○○財
      產權之行為。
    (二)查兩造工程合約附件(三)公路工程施工說明書之總則章第十
      點之二、第十二點等相關規定，顯係工地之施工安全等所
      為之規範，並非課以被告有防範天然災害之義務，此參照
      雙方業於工程合約第十一條就發生天然災害之不可抗力事
      故時之處理另有約定等情即明，又說明書第五點之三是規
      範颱風後之處理、之四是規範地質有滲水現象之處理，亦
      均與本件情形不同，是原告既不能證明被告就防止天然災
      害之發生有法律上或契約上之義務，其主張被告有防止天
      然災害之作為義務，即不值採至明。又兩造工程合約第二
      十條約定：「本工程如因乙方設置缺失，施工不良、管理
      不善或其他可歸責於乙方之事由導致國家損害賠償責任時
      ，甲方對乙方有全部求償權。」，明示被告僅就可歸責之
      事由（即採過失責任主義）負責，惟依原告之工程圖說，
      系爭工程應先將舊有護欄拆除，再開挖深一公尺，寬二公
      尺之基溝，之後才捆紮鐵筋，嗣才用原告提供之鋼模組立
      成型後澆灌水泥施作系爭工程計有一定之流程，則被告於
      依工程進度完成開挖基溝工程，尚待進行後續工程時，適
      遭賀伯颱風襲擊，揆諸常理，被告自不可能立即施作原告
      所指之填蓋水泥、加捆鐵筋或釘妥成型板模等措施，是原
      告以此謂被告應負過失責任，實有悖經驗法則，要不足採
      。
    (三)另查丁○○所受損害係因颱風之不可抗力因素所致，雖有
      颱風警報，惟賀伯颱風之超大雨量實非被告事先所能預知
      ，況查於颱風警報前被告業已挖掘施作紐澤西護欄之基溝
      ，客觀上除非工程完工，於工程中，在技術上亦無從防堵
      洪水自業經拆除護欄之邊坡沖入丁○○所經營之果園內，
      是被告就丁○○所受之損害，顯無故意或過失行為至明。
    (四)查丁○○之損害係因原告發包施作紐澤西護欄期間，適逢
      颱風所致，追根究底，原告於發包系爭工程時，應先考量
      於颱風季節施作系爭工程之風險，追究疏失責任，應係原
      告於颱風季節發包施作系爭工程所致。且查台八線道路於
      上邊坡處設有排水溝，並依地形設置排水函洞供作排水之
      用，下邊坡所設置之水泥護欄，係為明確標示道路邊緣，
      預防發生交通意外之目的，而非供擋水之用，若該路段之
      排水設施之設計及管理完善，即足以將賀伯颱風所帶來之
      大量雨水排泄，應無沿著路面匯集流入被告為施設紐澤西
      護欄挖掘之基溝內，再沖入丁○○所耕作之果園內之情形
      ，因此丁○○所耕作之果園發生損害結果，實肇因於該路
      段之排水設施設計不當，以及於該路段另有民眾工寮施工
      ，將其施工廢棄土堆置路旁，擁塞排水溝及排水涵管，而
      原告竟未處理之管理不當之情事結合賀伯颱風之自然力所
      致。
  三、本院依職權調閱最高法院92年度台上字第575號民事卷（
      內含本院85年度國字第1號民事卷、臺灣高等法院臺中分
      院87年度上國字第1號民事卷、90年度上國更(一)字第2號民
      事卷）。
參、兩造不爭執之事項：
  一、兩造於85年6月29日簽訂承攬契約，由被告承作原告所管
      理台八線62K＋350至82K＋150紐澤西護欄改善工程。於85
      年7月31日賀伯颱風來襲時，豪雨大水順勢匯集橫流，沖
      入台八線公路臺中縣和平佳陽段二三一、三七五、三七五
      之一號訴外人丁○○果園內，造成丁○○果園內之水梨樹
      流失、果園內所做之搬運步道、單軌車路及簡易擋土牆毀
      損。
  二、原告已於92年5月27日支付丁○○0000000元之國家賠償賠
      償金。
肆、本件之爭點：
    被告是否係國家賠償法第3條第2項所定之「應負責任之人」
    ？
伍、本院判斷：
  一、按國家賠償法第3條規定：「公有公共設施因設置或管理
      有欠缺，致人民生命、身體或財產受損害者，國家應負損
      害賠償責任。（第1項）前項情形，就損害原因有應負責
      任之人時，賠償義務機關對之有求償權。（第2項）」而
      本條第2項所規定賠償義務機關之求償權成立要件，依法
      ，應具備１、國家（即賠償義務機關）已履行賠義務；２
      、須對損害原因應負責之人為之，蓋所謂對損害原因應負
      責任之人，係指使公有公共設施之設置或管理發生瑕疵之
      人，亦即指造成該公共設施欠缺本來應具備之安全性之人
      而言，包括設計人、承攬人等在內；３、該損害原因應負
      責之人須具備不法行為要件（即行為人係就公有公共設施
      損害原因應負賠償責任之人原本對於被害人係應負一般侵
      權行為責任，亦即其對被害人是否應負賠償責任本應依民
      法侵權行為有關之規定決之，倘僅因國家依國家賠償法規
      定履行賠償義務後，即令該行為人當然應就國家求償負其
      責任，顯已擴大行為人應負責任範圍，自有未洽。
  二、本件被告是否係國家賠償法第3條第2項所定之「應負責任
      之人」，其爭執點所在，係本件被告所為，對於被害人即
      丁○○是否構成侵權行為？經查：
    (一)證人丁○○於本院85年度國字第19號及臺灣高等法院臺中
      分院87年度上國字第1號民事事件審理中主張：公路局二
      工處（按即本件原告）台灣省公路台八線（即東西橫貫公
      路自台中縣東勢鎮起算）之62公里至82公里處施作道路外
      側紐澤西護欄改善工程，擬新建85公分高之水泥護欄，乃
      於85年7月8日，將該路段73公里又400公尺處原已有65公
      分高之水泥護欄拆除，並挖掘長38公尺、寬2公尺、深1公
      尺之基溝一條，開工後久未繼續施工，任其暴露，亦未於
      該施工處所填蓋水泥及加捆鐵筋，釘妥成型板模等措施，
      致85年7月31日賀伯颱風來襲時，豪雨大水順勢匯集橫流
      ，由挖掘之無護欄基溝向下竄流，沖入其所耕作位於台八
      線公路台中縣和平鄉○○段231、375、375之1號山地保留
      地之果園內，造成其所種植之水梨樹109株流失、果園內
      所做之搬運車步道、單軌車路及簡易擋土牆水土保持設施
      毀損等情，業據丁○○提出損害事故發生前後之現場照片
      （附本院85年度國字第19號民事卷一68至70頁、111至115
      頁、卷二71至73頁，及臺灣高等法院臺中分院87年度上國
      字第1號民事卷二5至8頁）、並經本院法官於86年3月4日
      勘驗現場屬實，製有勘驗筆錄可稽（附本院85年度國字第
      19號民事卷一84至86頁）。
    (二)證人即台中縣和平鄉公所田間調查員張忠元於臺灣高等法
      院臺中分院審理時證稱：「我種水果維生已近三十年了，
      我的果園離丁○○之果園有五十公尺遠，我對丁○○之果
      園情形很清楚；這（果園）上方以前就有舊護欄，舊的護
      欄存在有十多年將近二十年，而新的護欄是在85年賀伯颱
      風來那一年所做的；當時因要做新護欄，所以將舊護欄打
      掉，而形成一缺口，正好賀伯颱風來，護欄下挖有地基，
      所有之瀉水就從缺口往下衝灌，而下方正是丁○○之果園
      」等語（見臺灣高等法院臺中分院87年度上國字第1號民
      事卷二61至62頁）。
    (三)證人即台中縣警察局和平分局警員李勝進於臺灣高等法院
      臺中分院審理時證稱：「案發當時，我於嘉陽派出所任職
      警員，我認識丁○○，其果園在我管區，當時賀伯颱風過
      後，我有出去巡看災後損害情形，所以我知她的果園有受
      損，當時她的果園上方有公路局護欄，因要做新護欄，故
      把舊護欄打掉，又開挖渠溝，所以水就順著渠溝流下來，
      依當時之情形，丁○○之損害算是最嚴重」等語（見臺灣
      高等法院臺中分院87年度上國字第1號民事卷一149、150
      頁）。
    (四)按依上開現場照片觀之，系爭台八線73公里又400公尺處
      之道路外側於本件事故發生前原建有水泥護欄，有丁○○
      於上述道路護欄工程施工前之85年3月18日所攝之照片可
      證（附本院85年度國字第19號民事卷一111頁正反面），
      嗣該水泥護欄經被告拆除，未設置防護措施，留有缺口
      ，直通道路下方丁○○之果園內，而於本件事故發生後
      ，上開地點基溝處始施作護欄改善工程所需之板模乙情
      ，亦有丁○○於賀伯颱風來襲後之85年8月1日至同月3日
      所攝之照片足據（附本院85年度國字第19號民事卷一112
      頁）。顯見本件被告於施作上開路段之護欄工程時，於開
      挖基溝後，並得知賀伯颱風來襲時，其就該開挖後之基溝
      並未有何防護措施，而任該基溝暴露讓雨水竄流進入下方
      丁○○之果園內；再者，經臺灣高等法院臺中分院囑託國
      立中興大學土木學系段錦浩教授鑑定結果，其認為「台灣
      省公路台八線73公里又400公尺處之工程，與颱風來襲所
      造成下風果樹淹水有絕對的因果關係。」（該院87年度上
      國字第1號民事卷二70至74頁）。則上開危險狀況既係因
      被告施作行為引發，依公序良俗及法律上之精神觀察，被
      告對於丁○○自應負有一定之作為義務，亦即負有防止危
      險結果發生之義務（積即作為義務），今被告竟棄之不顧
      ，未為任何防護措施，則其對丁○○之損害，依法自應負
      侵權行為損害賠償責任，自不待言。
  三、綜上所述，本件應認被告係屬國家賠償法第3條第2項所定
      之「應負責任之人」，則原告於賠償被害人丁○○後，依
      法自得向被告求償。而本件原告已於92年5月27日支付丁
      ○○2,065,833元乙節，已為兩造所不爭執，則原告自得
      請求被告返還該金額。
  四、從而，原告依國家賠償法第3條第2項之規定，起訴請求被
      告給付原告2,065,833元，及自93年7月6日（起訴狀繕本
      息，為有理由，應予准許。
  五、兩造陳明願供擔保，聲請宣告假執行及免為假執行，核無
      不合，爰分別酌定相當擔保金額予以准許。
陸、據上論結，本件原告之訴為有理由，依民事訴訟法第七十八
    條、第三百九十條第二項、第三百九十二條，判決如主文。
中　　華　　民　　國　　94　　年　　7 　　月　　6 　　日
                  民事第三庭    法　　　官　李悌愷
正本係照原本作成。
如不服本判決，應於判決送達後20日內，向本院提出上訴狀。
中　　華　　民　　國　　94　　年　　7 　　月　　6 　　日
                                法院書記官
